【裁判字號】    95,重上,5
【裁判日期】    950516
【裁判案由】    侵權行為損害賠償
【裁判全文】
臺灣高等法院臺南分院民事判決  95年度重上字第5號
上  訴  人  甲○○
訴訟代理人  蔡文斌  律師
            何冠慧  律師
            曾靖雯  律師
            王建強  律師
上  訴  人  丁○○
            丙○○
上二人共同
訴訟代理人  張智學  律師
複  代理人  謝依良  律師
被  上訴人  行政院農業委員會農糧署中區分署
法定代理人  乙○○
訴訟代理人  林重仁  律師
上列當事人間請求侵權行為損害賠償事件，上訴人對於中華民國
94年11月17日臺灣雲林地方法院第一審判決（93年度重訴字第37
號），提起上訴，本院於95年5月2日言詞辯論終結，判決如下：
    主  文
上訴駁回。
第二審訴訟費用由上訴人連帶負擔。
    事  實
甲、上訴人方面：
壹、上訴人甲○○部分：
一、聲明：求為判決：（一）原判決廢棄。（二）被上訴人在第
    一審之訴及假執行之聲請均駁回。（三）第一、二審訴訟費
    用由被上訴人負擔。
二、陳述：除與原判決記載之事實相同者予以引用外，並補稱：
（一）民法第185條第1項所謂數人共同不法侵害他人之權利，係
      指各行為人均曾實施加害行為，且各具備侵權行為之要件
      ，而發生同一侵害結果而言。是以各加害人之加害行為均
      須不法，且具故意或過失，而與被害人之損害發生間有相
      當因果關係者，始足當之。同條第2 項之幫助人，係指幫
      助他人使其容易遂行侵權行為之人，其主觀上須有幫助他
      人侵權之故意、過失，客觀上其幫助行為亦須對於損害之
      發生有相當因果關係，始須與侵權行為人連帶負損害賠償
      責任。
（二）上訴人僅搬運、開拆穀包，不悉僱用人許振芳此舉係為擅
      自販賣公糧稻穀，而有違法侵權。上訴人僅係遵從許振芳
      之指示，搬運、開拆穀包，既無背信圖利，自無不法侵權
      行為之故意過失可言。且上訴人對於許振芳盜賣公糧根本
      毫不知情，亦未曾獲得任何報酬或其他不法利益，何來共
      謀之有。倘上訴人主觀上不悉許振芳盜賣公糧之意圖，即
      無幫助之故意，要不得僅因上訴人受僱搬運穀包，即謂上
      訴人幫助侵權，而應負連帶賠償責任。又另案（莊聰勝及
      李欽池）皆未起訴受僱人，上訴人於本案認罪，純為節省
      麻煩及避免重刑之故，民事訴訟不能據刑事案件與事實有
      所出入之陳述，遽爾要求上訴人負擔民事責任。原審未慮
      上述情事，復未就上訴人究有何共同或幫助侵權之情事，
      詳為調查審認，即遽命上訴人應負連帶損害賠償責任，顯
      有未洽。
（三）被上訴人與許文炎所訂立之「公糧稻米經收保管加工撥付
      業務合約」，核其契約性質應屬消費寄託，此觀該合約第
      6 條、第15條保管部分、第23條加工部分、第27條撥付部
      分、及第28條檢驗部分之相關規定，足證驗收檢驗之前，
      公糧稻米所有權屬許文炎即宏益糧食工廠所有。包裝袋印
      有何等字樣，與所有權歸屬並無必然關聯。否則豈非任何
      人將其所有之物，裝放於印有農糧署字樣之包裝袋內，該
      物所有權即變動為農糧署所有，此推論顯屬無稽。又農民
      交付穀物予宏益糧食工廠時，與被上訴人間並無物權移轉
      之合意，上訴人此部份抗辯原審未予調查審酌，亦有未洽
      。是被上訴人既對稻米無所有權，則其主張侵權行為並無
      理由。而被上訴人所請求之盤磅、運送等費用，依系爭契
      約本應由被上訴人負擔，原判決未予調查審酌，即令上訴
      人賠償各該費用，判決顯有違背法令。
（四）民法第942 條：「受僱人、學徒或基於其他類似之關係，
      受他人之指示，而對於物有管領之力者，僅該他人為占有
      人。」受僱人既非占有人（學說上稱為「占有輔助人」）
      ，亦足為上訴人毋庸負責之依據。又民法第602條第1項：
      「寄託物為代替物時，如約定寄託物之所有權移轉於受寄
      人，並由受寄人以種類、品質、數量相同之物返還者，為
      消費寄託。自受寄人受領該物時起，準用關於消費借貸之
      規定。」又民法第603條之1：「寄託物為代替物，如未約
      定其所有權移轉於受寄人者，受寄人得經寄託人同意，就
      其所受寄託之物，與其自己或他寄託人同一種類、品質之
      寄託物混合保管，各寄託人依其所寄託之數量與混合保管
      數量之比例，共有混合保管物。」、「受寄人依前項規定
      為混合保管者，得以同一種類、品質、數量之混合保管物
      返還於寄託人。」農民交付（出賣）「公穀及私穀」於宏
      益糧食工廠者，亦有「消費寄託」之問題。
（五）稻穀之所有權既未移轉，背信之主張，尚非無審究之餘地
      。刑法第342 條規定：「為他人處理事務，意圖為自己或
      第三人不法之利益，或損害本人之利益，而為違背其任務
      之行為，致生損害於本人之財產或其他利益者，處5 年以
      下有期徒刑、拘役或科或併科1 千元以下罰金。」、「前
      項之未遂犯，罰之。」上訴人純為宏益糧食工廠之受僱人
      ，並非受被上訴人委託處理事務之人，亦不合乎背信之規
      定。另本件侵占（或貪污）之本質在於「易持有為所有」
      ，成立於「買賣收款」之時，所謂「拆開公糧袋」、「推
      釋粗糠」（皆非上訴人所為），並不構成詐欺、背信或侵
      占。
（六）刑法第21條：「依法令之行為，不罰。」、「依所屬上級
      公務員命令之職務上行為，不罰。但明知命令違法者，不
      在此限。」亦可供受僱人毋庸為「僱用人之指示」負責之
      類推適用。
（七）民法第218 條：「損害非因故意或重大過失所致者，如其
      賠償致賠償義務人之生計有重大影響時，法院得減輕其賠
      償金額。」再參以民法第220 條：「債務人就其故意或過
      失之行為，應負責任。」、「過失之責任，依事件之特性
      而有輕重，如其事件非予債務人以利益者，應從輕酌定。
      」本件上訴人每一「工作日」工作所得不過新臺幣（下同
      ）千餘元，若命其賠償生計將有重大影響，應予同情。
三、證據：引用原審之立證方法。
貳、上訴人丁○○、丙○○部分：
一、聲明：求為判決：（一）原判決不利於上訴人部分廢棄。（
    二）上列廢棄部分，被上訴人在第一審之訴駁回。（三）第
    一審廢棄部分及第二審訴訟費用均由被上訴人負擔。
二、陳述：除與原判決記載之事實相同者予以引用外，並補稱：
（一）民法第185條第1項所謂之數人共同不法侵害他人之權利，
      係指各行為人均曾實施加害行為，且各具備侵權行為之要
      件，而發生同一事故者而言，是以各加害人之加害行為均
      須為不法，且均須有故意或過失，並與事故所生損害具有
      相當因果關係者始足當之；第1 項所稱之幫助人，係指幫
      助他人使其容易遂行侵權行為之人，其主觀上須有故意或
      過失，客觀上對於結果須有相當因果關係，始須連帶負損
      害賠償責任。經查上訴人僅搬運、拆開穀包，不悉許振芳
      有何擅自販賣公糧稻穀之行為，上訴人遵奉許振芳指示，
      搬運、拆開穀包，既無背信圖利情事，自無不法侵權行為
      之故意或過失可言，且上訴人對於許振芳盜賣公糧，完全
      不知情，也沒有獲得任何報酬或好處，何來共謀。倘上訴
      人均不知許振芳盜賣公糧，則是否得命其連帶負損害賠償
      責任，尚非無斟酌餘地。原審未遑注意及此，且對上訴人
      究有何共同或幫助侵權行為之情事，暨與被上訴人所受損
      害之間是否具有相當因果關係，皆未詳為調查認定，遽命
      上訴人負連帶損害賠償責任，不免速斷。再者依民法第18
      5條及刑法第134條，可知我國不承認事後之共犯，民法亦
      無事後之共同行為人，是上訴人之行為尚不能認係造意人
      或幫助人，而視為共同行為人。上訴人身為受僱人，僅係
      受利用之工具而已，而當時在刑事審判程序認罪，僅係為
      避免麻煩，上訴人確非侵權行為之幫助犯。
（二）所有權之取得變更及喪失，依法律之規定並無關聯，被上
      訴人與許文炎所訂立之「公糧稻米經收保管加工撥付業務
      合約」，契約之性質應屬消費寄託，此觀其第6 條、第15
      條保管部分、第23條加工部分、第27條撥付部分及第28條
      檢驗部分之相關規定，適足以證明驗收及檢驗之前，公糧
      稻米之所有權屬於許文炎即宏益糧食工廠所有，而非被上
      訴人所有。且包裝袋不過是為過磅搬運方便之用，與所有
      權歸屬無關。又農民交付蓬萊稻穀於宏益糧食工廠時，其
      與被上訴人間，並無物權移轉之合意。是被上訴人既對稻
      米無所有權，則被上訴人主張之侵權行為，尚無理由。且
      被上訴人另請求盤磅、運送等費用，依法令及系爭契約，
      皆應由被上訴人負擔。
（三）宏益糧食工廠至民國（下同）91年6 月26日，受委託庫存
      公糧之數量應為6,610,424公斤，不包含91年1期未依規定
      超收730,039 公斤，因既屬未依規定超收，被上訴人自然
      不用給付價款，遑論會稽查確認，是許振芳盜賣該未依規
      定超收730,039 公斤部分，不會對被上訴人造成任何損失
      ，其理由如下：
    1.許振芳於91年6 月27日在雲林縣調查站供述：宏益糧食工
      廠自51年間創立，名義上負責人為父親許文炎，實際上業
      務由其負責，宏益糧食工廠一直是行政院農業委員會中區
      糧管處之公糧委託廠商，並與糧食局簽訂委託契約書，每
      4年換約1 次，90年5月1日至94年4月30日止之委託契約，
      係其代表宏益糧食工廠與行政院農業委員會中區糧食管理
      處簽訂，契約內容主要係受委託辦理公糧稻米經收、保管
      、加工、撥付等業務。宏益糧食工廠目前存放公糧細目為
      (一)88年1期公糧1,010,927公斤，(二)89年1期公糧1,372,797
      公斤，(三)89年2期公糧19,666公斤，(四)90年1期公糧3,757,
      514公斤，(五)90年2期公糧10,097公斤，(六)91年1期公糧439
      ,423公斤。總計公糧為6,610,424公斤。
    2.行政院農委會中區糧食管理處雲林辦事處糧食儲運課課長
      侯彰榮，於91年6 月27日在警察局證述：宏益糧食工廠為
      行政院農委會中區糧食管理處之公糧委託倉庫，目前宏益
      糧食工廠公糧儲存量應為6,610.424公斤，分別為88年1期
      公糧1,010.927公斤，89年1期公糧1,372.797公斤，89年2
      期公糧19.666公斤，90年1期公糧3,757.514 公斤，90年2
      期公糧10.097公斤，91年1期公糧439.423公斤；因為糧食
      管理處雲林辦事處於91年 1月2日、及91年4月25日函文，
      要求宏益糧食工廠加工88年 1期公糧，宏益糧食工廠迄91
      年6月25日尚有1.000公噸稻穀未加工，及擔保品提供額不
      足，引起懷疑，於是會同調查局、檢察官稽查，許振芳也
      坦誠公糧有短缺，並立下切結書，內容短缺88年 1期稻穀
      600公噸、89年1期稻穀150公噸、90年 1期稻穀200公噸，
      以每公斤市價17元計算，共1.600萬元以上；稽查結果發
      現宏益糧食工廠，故意將短缺之稻穀以粗糠代替，並在每
      堆公糧稻穀存放區之前三排放置稻穀以為掩護，表層前三
      排之內均以粗糠充數，以此瞞騙查核人員（91年度偵字第
      2720號偵查卷第28頁）。
    3.行政院農委會中區糧食管理處雲林辦事處糧食儲運課課員
      游正良，於91年8月9日在雲林調查站證述：宏益糧食工廠
      自54年起開始接受糧食局委託辦理公糧業務，該工廠一、
      二號倉庫……九號倉庫……，名義上負責人為許文炎，實
      際上業務由許振芳負責，最近簽訂委託契約書，期間於90
      年5月1日至94年4 月30日止，由許振芳以宏益糧食工廠負
      責人許文炎名義，與行政院農業委員會中區糧管處雲林辦
      事處課員劉信吉簽訂。宏益糧食工廠至91年6 月26日止，
      受委託庫存的應有公糧存量為88年1期公糧101,027公斤，
      89年1期公糧1,372,797公斤，89年2期公糧19,666公斤，9
      0年1期公糧3,757,514公斤，90年2期公糧10,097公斤，91
      年1期公糧1,169,462公斤（91年1期未依規定超收730,039
      公斤亦為公糧），總計公糧為7,340,463 公斤（91年度偵
      字第2720號偵查卷第80頁起）。
（四）89年1期公糧29,360 公斤不良品，並非因搬運盜賣稻穀所
      造成，應該是收購或儲藏不當所造成，扣除91年1 期未依
      規定超收730,039公斤，因盜賣而短缺數量應為4,240,910
      公斤。因游正良於91年8月9日在雲林調查站證述：其實存
      放之稻穀轉運虎尾鎮農會倉庫88年1期公糧1,220公斤，89
      年1期公糧370,460公斤，89年2期公糧21,120公斤，90年2
      期公糧9,740公斤，轉運斗南鎮農會倉庫88年1期公糧158,
      123公斤，轉運口湖鄉農會倉庫90年1期公糧794,630 公斤
      ，轉運四湖鄉農會倉庫91年1期公糧981,000公斤，其中89
      年1期公糧不良品有29,360公斤。於91年7月29日全數清倉
      盤磅結束，短缺88年1期公糧851,584公斤，89年1 期公糧
      1,002,337公斤，89年2期公糧盈餘1,454公斤，90年1期公
      糧2,962,884公斤，90年2期公糧357公斤，91年1期公糧18
      8,462公斤，合計共5,004,170公斤，以收購價每公斤21元
      計算，總計為105,087,570 元（91年度偵字第2720號偵查
      卷第80頁起）。
三、證據：除引用原審之立證方法外，並請求傳訊許振芳。
乙、被上訴人方面：
一、聲明：求為判決如主文所示。
二、陳述：除與原判決記載之事實相同者予以引用外，並補稱：
（一）上訴人在刑事審判中，對檢察官起訴其等「自87年某月至
      91 年6月間止，連續在宏益糧食工廠之二處倉庫內，由許
      振芳指示所僱用並有犯意聯絡之工人丙○○、甲○○、丁
      ○○，將公糧自公糧穀包堆中拆除，再由有犯意聯絡之工
      人吳坪以堆高機將公糧搬運至輸送帶（機）旁，再由丙○
      ○、甲○○、丁○○利用輸送帶，將公糧穀包送至購買者
      所僱用之卡車上，再由司機或司機助手或丙○○、甲○○
      、丁○○等人，將印有行政院農業委員會補助袋之黃色公
      糧袋割破，將租穀倒入卡車上後，以散裝方式運交買者，
      使外人無從知悉其係公糧。嗣再由許文炎、許振芳囑工人
      丙○○、甲○○、丁○○將粗糠袋堆疊於公糧堆中冒充公
      糧，其四週外兩層及上三層再以真糧堆疊覆蓋。」等情之
      犯罪事實，當庭認罪，並經原審以92年度簡字第68號均判
      處有期徒刑2年，褫奪公權2年，緩刑4 年確定在案。且該
      刑事案件審理時，上訴人均自行選任辯護人，理應有充足
      之資源及周全之思慮，考量自身實際所為及將來可能承擔
      之結果，始為認罪之陳述，而無隨意犧牲自身權益之理。
      上訴人於原審及本案中再執「上訴人身為受僱人，僅係受
      利用之工具而已，當時在刑事審判程序認罪，僅係為避免
      麻煩，上訴人非侵權行為之幫助犯。」抗辯，顯無可採。
      又有關上訴人參與許振芳盜賣公糧乙事，既經偵查明確並
      經上訴人在審判中經訊問後認罪判決確定在案，上訴人再
      聲請傳訊證人許振芳，無助於事實之釐清。
（二）上訴人丁○○、丙○○之共同訴訟代理人，就有關侵占公
      糧數量部分之爭執，並無足採。因89年1期公糧29,360 公
      斤不良品，未列入虧短數量，此有行政院農業委員會中區
      糧食管理處（雲林辦事處）91年8 月29日（91）農中糧雲
      儲字第0913702130號函、行政院農業委員會中區糧食管理
      處雲林辦事處91年8月11日（91）農中糧雲儲字第0913701
      932號函、及原審91年度重訴字第123號民事判決第33、34
      、35頁可證。且該判決第34、35頁認定：「(6)91年1 期稻
      穀，收購數量為439,423 公斤，被告許文炎即宏益糧食工
      廠卻違約另再逾收730,039公斤，應有庫存數量為1,169,4
      62公斤，實存數量為981,000公斤，計短少數量為188,462
      公斤。2.有關上開情節業據原告提出雲林縣宏益公糧委託
      倉庫稻穀盤點明細表，行政院農業委員會中區糧食管理處
      雲林辦事處倉庫米穀年期及等級別收撥存倉糧食91年6 月
      11日至91年 6月20日（中旬）旬報表、帳簿、糧食交接單
      、撥匯各農會及委託倉庫款項明細表、臺灣省政府糧食局
      付出傳票、地磅單等物為證，……」等情，既經鈞院以92
      年度重上字第76號判決、最高法院以94年度臺上字第 750
      、751 號裁定駁回上訴而確定。則上訴人主張「宏益糧食
      工廠至91年6月26日，受委託庫存的公糧之數量應為6,610
      ,424公斤，應不包含91年1期未依規定超收730,039公斤。
      」純屬臆測，不足採信。
三、證據：除引用原審之立證方法外，並補提出行政院農業委員
    會中區糧食管理處（雲林辦事處）91年8 月29日（91）農中
    糧雲儲字第0913702130號函、91年8月2日（91）農中糧雲儲
    字第0913701932號函各1 件、宏益公糧委託倉庫稻穀盤點明
    細表2紙、最高法院94年度臺上字第750號裁定書為證。
    理  由
一、被上訴人起訴主張：上訴人為訴外人即宏益糧食工廠負責人
    許振芳僱用之工人，自87年間起至91年6 月止，連續在雲林
    縣水林鄉○○○街3 號，及同鄉○○路51號倉庫，依許振芳
    指示，將宏益糧食工廠受被上訴人委託之輔導收購、經收、
    保管並存放在該二處倉庫內之公糧，自公糧包堆中拆除，繼
    由另一工人吳坪以堆高機將公糧搬運至輸送帶旁，上訴人再
    利用輸送帶將公糧穀包送至卡車上，並將印有「行政院農業
    委員會補助袋」之黃色公糧袋割破，將稻穀倒入卡車上，以
    散裝方式運交向許振芳購買公糧之買者。核上訴人各該搬運
    之行為，顯係幫助許振芳侵占公糧，與許振芳共同侵害被上
    訴人所有之財產權，致被上訴人受有損害。而許振芳因侵占
    公糧之侵權行為，業經原審另案91年度重訴字第123 號判決
    、本院92年度重上字第76號判決、最高法院94年度臺上字第
    751號裁定，判命許振芳應賠償被上訴人短少之5,004,170公
    斤公糧，及為清點短少公糧所支付之額外費用2,345,390 元
    確定在案，是上訴人自應與許振芳連帶負該賠償給付責任，
    及如無公糧實物給付時應按清償日政府核定當期計畫收購農
    民稻穀價格折算等語。
二、上訴人則以：系爭公糧之所有權在被上訴人驗收、檢驗前，
    尚屬受託保管之宏益糧食工廠所有，上訴人所為並非侵占公
    糧之行為，且上訴人在刑事審判時之所以認罪，僅係為免除
    刑罰，實際上並無任何搬運公糧幫助販賣之行為。況損害賠
    償係以回復原狀為原則，被上訴人所為之代償請求，亦於法
    不合。另被上訴人事後支出之盤磅等費用，依約應由被上訴
    人支出，非因上訴人侵權行為所生之損害。又上訴人甲○○
    自90年始受僱於宏益糧食工廠，而許振芳在刑事偵審時自承
    盜賣之時間，係發生於87年至91年間，顯見上訴人甲○○並
    非全程參與。另上訴人丁○○、丙○○復指計算侵占之公糧
    數量有誤等語，資為抗辯。上訴人並提起反訴，請求確認被
    上訴人對其主張許文炎即宏益糧食工廠虧短之稻穀5,004,17
    0 公斤所有權不存在。（原審就被上訴人本訴部分，除駁回
    如無實物時應按清償日政府核定當期計畫收購農民稻穀價格
    折算之請求外，餘就請求給付稻穀5,004,170 公斤及給付費
    用2,345,390 元部分，均判決被上訴人勝訴。另就上訴人反
    訴部分，判決駁回上訴人之反訴。被上訴人就折價代償給付
    敗訴部分，及上訴人就反訴敗訴部分，均未上訴已確定。僅
    上訴人就本訴敗訴部分上訴，事涉本院審判範圍，合先敘明
    ）
三、經查被上訴人與宏益糧食工廠，於90年12月27日簽訂「公糧
    稻米經收保管加工撥付業務合約」，有效期間自90年5月1日
    起至94年4月30日止。宏益糧食工廠保管之公糧，於91年6月
    28日盤磅時發現，總計短少公糧稻穀數量5,004,170 公斤。
    宏益糧食工廠實際負責人許振芳，在刑事偵審時自承短少之
    公糧，均由其私自販賣予其他業者，而經原審91年重訴字第
    123 號、本院92年度重上字第76號、最高法院94年度臺上字
    750 號判決，認許振芳盜賣公糧之行為構成對被上訴人之侵
    權行為，應賠償被上訴人短少之5,004,170 公斤之合格新期
    米穀、及2,345,390 元之盤磅等費用確定。上訴人在刑事程
    序承認將公糧拆開散裝置卡車上，將粗糠袋放置於倉庫內，
    而經原審92年訴字第69號、92年簡字第68號判決，以上訴人
    明知受公務機關委託承辦公務之人，因犯罪侵占公有財物罪
    所得之財物，共同連續為搬運罪，各判處有期徒刑2 年，均
    緩刑4 年確定在案等事實。業經被上訴人提出公糧稻米經收
    保管加工撥付業務合約書1 份、雲林縣宏益公糧委託倉庫稻
    穀盤點明細表2紙、原審91年度重訴字第123號民事判決1 份
    、最高法院94年度臺上字第750、751號民事裁定各1 份、雲
    林辦事處─宏益糧食工廠各項費用支出情形表1 紙等件，附
    於原審卷足稽（見原審91年度重訴字第123號卷第9至22頁、
    第68頁、原審卷第20至46頁、本院第112至115頁、108至109
    頁），並有原審調閱之本院92年度重上字第76號民事卷宗、
    原審91年度重訴字第123 號民事卷宗、及原審92年度訴字第
    69號刑事卷宗各影印本，存卷可佐，復為兩造所不爭執，自
    堪信實。惟被上訴人另主張上訴人搬運公糧之行為，係與許
    振芳共同侵害被上訴人之權利，自應負連帶損害賠償責任，
    既為上訴人所堅詞否認，並以上揭情詞置辯，致兩造互有爭
    議。是本件所應審究者，厥為系爭短少之公糧是否為被上訴
    人所有？其數量究為若干？上訴人是否有搬運公糧之行為？
    如有是否與許振芳共同侵害被上訴人之公糧所有權，而成立
    共同侵權行為？及被上訴人案發後支付之盤磅、搬運等費用
    ，是否因本件侵權行為所生之損害？等情而已。茲更詳細說
    明如下：
（一）首按訴訟標的之法律關係，於確定之終局判決中經裁判者
      ，當事人之一造以該確定判決之結果為基礎，於新訴訟用
      作攻擊防禦方法時，他造應受其既判力之拘束，不得以該
      確定判決言詞辯論前，所提出或得提出之其他攻擊防禦方
      法，為與該確定判決意旨相反之主張，法院不得就已判斷
      之事項再行審判，於他訴訟亦不得為與確定判決相牴觸之
      裁判，此就民事訴訟法第400條第1項規定之趣旨觀之即明
      。卷查被上訴人曾以許振芳侵害被上訴人所有系爭公糧之
      所有權，而對許振芳提起侵權行為損害賠償之訴，經兩造
      對短少公糧之所有權加以攻擊防禦，且經原審及本院實體
      審理後，認系爭公糧之稻穀係由被上訴人出錢收購，該公
      糧稻穀為被上訴人向農民買受並支付價金，自應取得所有
      權，宏益糧食工廠僅係受被上訴人委託而占有等情，並判
      決被上訴人勝訴確定在案，既有原審91年度重訴字第123
      號判決、最高法院94年度臺上字第750、751號裁定各1份
      ，在卷足稽。是前案訴訟標的即侵權行為損害賠償法律關
      係，既以公糧為被上訴人所有為前提，是被上訴人之公糧
      所有權，乃包含在訴訟標的法律關係之內，且經法院實體
      審判，則被上訴人對短少公糧之所有權，自為前案既判力
      效力所及，當事人之一造在本件訴訟用作攻擊防禦方法時
      ，他造及本院均應受此既判力之拘束。況許振芳、許文炎
      等人，曾於前案提起確認被上訴人對短少公糧之所有權一
      部或全部不存在之反訴，亦經前案判決敗訴確定，該反訴
      之訴訟標的既為確認短少公糧之所有權，益徵短少公糧之
      所有權，已經終局確定判決裁判，在此範圍內，應為既判
      力效力所及。是上訴人再對短少公糧之所有權予以爭執，
      認被上訴人與許文炎所訂立之「公糧稻米經收保管加工撥
      付業務合約」，僅屬消費寄託，於驗收及檢驗之前，公糧
      稻米之所有權，仍屬於許文炎即宏益糧食工廠所有，而非
      被上訴人所有，即非有據，本院亦無從再為相反之認定，
      仍應認短少之公糧確為被上訴人所有。
（二）至被上訴人所短少之公糧數量，上訴人丁○○、丙○○嗣
      在本院雖辯稱：89年1 期公糧29,360公斤為不良品，並非
      因搬運盜賣稻穀所造成，又扣除91年1 期未依規定超收之
      730,039公斤，因盜賣而短缺公糧數量應為4,240,910公斤
      云云乙節。因證人即農委會中區糧管處雲林辦事處糧食儲
      運課課員游政良，在刑事偵查中已證稱：「（宏益糧食工
      廠未依規定超收91年1期的稻穀730,039公斤如何處置？）
      雲林辦事處全部認定宏益糧食工廠未依規定超收91年1 期
      的稻穀730,039公斤的稻穀均為公糧。」、「……89年1期
      的不良品有29,360公斤，尚待處理，並未列在虧短或是移
      儲的數量。」等語明確在卷，且原審另案91年度重訴字第
      123號確定民事判決第34、35頁，亦明確認定：「(6)91年1
      期稻穀，收購數量為439,423 公斤，被告許文炎即宏益糧
      食工廠卻違約另再逾收730,039公斤，應有庫存數量為1,1
      69,462公斤，實存數量為981,000公斤，計短少數量為188
      ,462公斤。2.有關上開情節業據原告提出雲林縣宏益公糧
      委託倉庫稻穀盤點明細表，行政院農業委員會中區糧食管
      理處雲林辦事處倉庫米穀年期及等級別收撥存倉糧食91年
      6月11日至91年6月20日（中旬）旬報表、帳簿、糧食交接
      單、撥匯各農會及委託倉庫款項明細表、臺灣省政府糧食
      局付出傳票、地磅單等物為證，……」等語在案。此外復
      有行政院農業委員會中區糧食管理處91年10月17日（91）
      農中糧雲儲字第0913702608號函、91年8 月29日（91）農
      中糧雲儲字第0913702130號函、91年8 月11日（91）農中
      糧雲儲字第0913701932號函、雲林縣宏益公糧委託倉庫稻
      穀盤點明細表存卷足憑（見91年度偵字第2720號偵查卷第
      13 6頁、本院106至111頁）。是29,360公斤之不良品稻穀
      ，被上訴人並未列於其所請求之項目內，另730,039 公斤
      未依規定超收之稻穀，則因被上訴人自始即認係屬公糧，
      而已包含在其所求之項目內至明。從而被上訴人因上訴人
      之侵權行為，所短少之公糧數量確為5,004,170 公斤無訛
      。即前案被上訴人請求許振芳損害賠償事件，亦經確定判
      決認定所短少之公糧數量確為5,004,170 公斤無訛，被上
      訴人所損失之公糧數量確為5,004,170 公斤，益信而有徵
      。上訴人丁○○、丙○○嗣為上揭短少數量之爭執，洵屬
      誤會，而無足採。
（三）次查上訴人自87年間起至91年6 月止，連續在水林鄉○○
      村○○○街3 號，及同鄉○○路51號二倉庫，於許振芳指
      示下，明知宏益糧食工廠存放在該二處倉庫內之公糧，為
      宏益糧食工廠受被上訴人所委託輔導收購、保管，竟將公
      糧穀包自公糧包堆中拆除，由另一工人吳坪以堆高機將公
      糧穀包搬運至輸送帶旁，上訴人再利用輸送帶將公糧穀包
      送至卡車上，並將印有「行政院農業委員會補助袋」之黃
      色公糧袋割破，將稻穀倒入卡車上，以散裝方式運交向許
      振芳購買公糧之買者，嗣再將粗糠裝袋混入公糧內冒充等
      情，既經上訴人在原審92年度訴字第69號、92年度簡字第
      68號刑事案件審理時當庭承認，核與其等在偵查中所供述
      之犯罪情節大致相符，並據證人即其他糧商王瑞龍、許榮
      峻、黃明耀、黃建勝、陳德龍、陳德賢、陳德福、陳德風
      等人，分別在該刑事案件警偵訊時，證稱其等購買稻穀係
      與許振芳談好數量及價格後，再僱用或駕駛自有卡車，至
      宏益糧食工廠上開二倉庫載運等情屬實，足認上訴人在刑
      事偵審時之自白及有罪之陳述，顯與事實相符。上訴人並
      因而經原審以明知受公務機關委託承辦公務之人，因犯罪
      侵占公有財物罪所得之財物，共同連續為搬運罪，各判處
      有期徒刑2年，均緩刑4年確定在案，亦有上揭刑事案卷足
      憑，益見上訴人確有搬運盜賣公糧之侵權行為無訛。至上
      訴人嗣翻異辯稱：在刑事審理時所為之認罪，旨在避免刑
      罰，並非事實乙節；因參與盜賣公糧之行為非同小可，涉
      及將來可能面對之刑事及民事責任，上訴人已難諉為不知
      ，且上訴人於該刑案審理時均委任有律師，衡情自有充分
      之資源與周全之思慮，考量自身實際所為及將來可能承擔
      之結果後，始為認罪之陳述，斷無隨意犧牲自身權益而隨
      興盲目自承犯罪之理。是上訴人該辯解，微論已與常情不
      合，更與上揭事證相悖，顯係獲得刑罰之寬宥後，故為推
      卸民事賠償之飾詞，無足取信。
（四）又按當事人主張有利於己之事實者，就其事實有舉證之責
      任，民事訴訟法第277 條定有明文。又主張常態事實者，
      就其事實無庸舉證，主張變態事實者，應就變態事實負舉
      證義務，此為舉證責任分擔之原則。又原告於起訴原因已
      有相當之證明，而被告於抗辯事實並無確實證明方法，僅
      以空言爭執者，當然認定其抗辯事實之非真正，而應為被
      告不利益之裁判。又原告對於自己主張之事實已盡證明之
      責後，被告對其主張，如抗辯其不實並提出反對之主張者
      ，則被告對其反對之主張，亦應負證明之責，此為舉證責
      任分擔之原則。最高法院分別著有18年度上字第1679號、
      18年度上字第2855號判例在案。本件上訴人甲○○雖辯稱
      ：其受僱宏益糧食工廠即許振芳之時間，係自90年7 月29
      日起至91年6 月27日為止，其未參與盜賣公糧云云，並以
      證人許振芳、吳孟洲之證詞為證（見原審卷第98至100 頁
      ）。惟查上訴人甲○○於91年10月17日刑事偵查時，即已
      坦承：「大約4、5年前受雇於許振芳，工作內容係提供連
      人含車之搬運，幫忙許振芳賣米給糧商，用手推車將穀包
      推到輸送帶附近，再輸送到大卡車上，由工人將黃色公糧
      袋割破將稻穀載走，許振芳有叫他將粗糠堆在稻穀堆上冒
      充公糧。」等語明確（見91年度偵字第5265號偵查卷第32
      、33頁），且證人許振芳在原審亦證稱：「我已經僱用他
      好幾年了，忘記何時開始僱用。」等語，至證人吳孟洲則
      在原審證稱：「我只是在宏益糧食工廠雲林縣水林鄉○○
      路負責碾米的工作，碾米的稻穀是由甲○○用卡車載來的
      ，只有在甲○○載米來時，我才見到他，他將貨物載到工
      廠之後就離開。」等語（見原審卷第98、99頁）。顯見證
      人許振芳、吳孟洲之證詞，尚無從據為證明上訴人甲○○
      受僱於許振芳之時間，且許振芳又與上訴人之賠償有切身
      之利害關係，其等所為證言亦難免有偏頗之虞，自無從為
      上訴人甲○○有利之認定，況上訴人甲○○亦未提出其他
      積極確切證據，證明其在宏益糧食工廠實際受僱之時間及
      工作內容，其徒以上揭空泛之詞置辯，亦無足取。
（五）另按數人共同不法侵害他人之權利者，連帶負損害賠償責
      任；造意人及幫助人，視為共同行為人，民法第185 條定
      有明文。又民法第185條第2項所謂視為共同行為人之幫助
      人，指對實施侵權行為人予以助力，促成其侵權行為之實
      施者而言，故幫助人所負之民法上責任有從屬性，應與侵
      權行為人負連帶責任，最高法院亦著有57年度臺上字第23
      75號判決意旨足參。本件上訴人明知長期搬運之穀包為公
      糧，仍將之為搬運、拆開之行為，既有如上述，顯見其對
      許振芳擅自販賣公糧稻穀之行為予以助力，並促成其侵權
      行為之實施，足證其主觀上有幫助許振芳侵權行為之故意
      ，客觀上並促成許振芳侵權行為之實施，且該幫助行為確
      對損害之發生有相當因果關係，則揆諸上揭法條及實務見
      解，自應視上訴人為與許振芳共同不法侵害被上訴人所有
      公糧之共同行為人，被上訴人本於共同侵權行為之法律關
      係，請求上訴人與許振芳連帶賠償被上訴人之損害，洵屬
      有據，應予准許。又上訴人既係故意為幫助盜賣公糧之侵
      權行為，自無民法第218條、第220條減輕賠償責任之適用
      。上訴人空言辯稱僅依許振芳之指示，為公糧之搬運、拆
      開行為，既不悉許振芳之盜賣公糧犯行，亦未曾獲得任何
      報酬或其他不法利益，何來故意、過失、甚或共謀侵權行
      為之有，及應減輕損害賠償責任云云，顯與上揭具體事證
      不符，自無足採。另案（莊聰勝及李欽池）是否有起訴受
      僱人，亦與本件個案無直接之關係，均不足為上訴人有利
      之認定。
（六）再者被上訴人先前向許振芳提起之侵權行為損害賠償之訴
      ，業經判決認定被上訴人於案發後所支出之盤磅、搬運、
      整理費用共計2,345,390 元，係被上訴人因公糧短少而需
      支出之必要費用，且係因該侵權行為所生之損害，而判處
      許振芳應如數賠償確定在案，而有上揭確定裁判存卷為憑
      。則依上揭有關確定判決訴訟標的既判力之說明，被上訴
      人此部分請求，亦屬上開案件訴訟標的法律關係之範圍，
      自為前案既判力效力所及，上訴人亦不得為相反之主張，
      本院亦應受該既判力之拘束。是被上訴人主張上揭2,345,
      390 元費用之支出，係本件公糧盜賣侵權行為所生之損害
      ，上訴人應連帶賠償，亦屬有據，應予准許。上訴人空言
      認屬被上訴人本應依契約支出之費用，而非侵權行為所生
      之損害，同無足採。
四、綜上所述，被上訴人主張上訴人搬運公糧穀包，係幫助許振
    芳盜賣公糧之行為，而與許振芳共同不法侵害被上訴人之公
    糧所有權，致被上訴人受有5,004,170 公斤公糧，及因此支
    出2,345,390 元費用之損害，自堪採信。從而被上訴人依共
    同侵權行為之法律關係，請求上訴人應連帶給付 5,004,170
    公斤之合格新期蓬萊米穀，及給付2,345,390 元暨自起訴狀
    繕本送達上訴人翌日，即93年7 月15日起至清償日止，按週
    年利率5%計算之遲延利息，洵屬有據，應予准許。原審本於
    同上之見解，為被上訴人勝訴之判決，並依聲請分別酌定擔
    保金額後，為假執行及免為假執行之宣告，經核認事用法並
    無不合。上訴人上訴意旨，猶執上揭陳詞指摘原審該部分判
    決不當，求予廢棄改判，為無理由，應予駁回。
五、又本件事證已臻明確，兩造其餘主張陳述及攻擊防禦方法，
    核均與判決之結果不生影響，爰不逐一論述，併此敘明。
六、據上論結，本件上訴為無理由，應依民事訴訟法第449條第1
    項、第78條、第85條第2項，判決如主文。
中    華    民    國    95    年    5    月    16     日
                  民事第四庭  審判長法  官  王惠一
                                    法  官  蘇重信
                                    法  官  林永茂
上為正本係照原本作成。
如對本判決上訴，須於判決送達後20日內向本院提出上訴狀，未
表明上訴理由者，應於上訴後20日內，向本院提出理由書（須附
繕本）。
中    華    民    國    95    年    5    月    16     日
                                    書記官  謝素嬿
                                               K


司法院資訊處製作；財團法人民間司法改革基金會備份。
